高雄高等行政法院判決　　　　　　　　　　　　　　　九十年度訴字第一九九七號
　　　　　　　　　　　　　　　.
　　原　　　告　甲○○
　　被　　　告　高雄縣政府
　　代　表　人　乙○○縣長
　　訴訟代理人　戊○○
　　　　　　　　丙○○
　　　　　　　　丁○○
右當事人間因地上物徵收補償事件，原告不服內政部中華民國九十年九月十二日台（
九十）內訴字第九○○四一九七號訴願決定，提起行政訴訟，本院判決如左：
　　主  文
原告之訴駁回。
訴訟費用由原告負擔。
　　事  實
甲、事實概要：
　　緣經濟部工業局為改善高雄縣林園工業區環境品質，規劃設置隔離綠帶，隔離綠
　　帶內公有土地，由經濟部工業局辦理有償撥用，被告則負責辦理地上物之查估作
　　業並代為發放補償費，而原告所有坐落該公有土地上門牌高雄縣林園鄉○○村○
　　○路十九之一號建築改良物（下稱系爭建物），經被告辦理查估作業，因無法提
　　出合法文件，被告乃按其訂頒之「高雄縣政府舉辦公共工程拆遷建築物補償辦法
　　」第十五條規定，依所定補償標準百分之七十予以救濟，而以八十九年五月五日
　　八九府地價字第七六二八五號函附補償清冊，就該建物之加強磚造、鐵架石棉瓦
　　雨遮、磚造三項補償，共計核發原告拆遷救濟金新台幣（下同）十八萬四千八百
　　六十七元（該款因原告拒絕受領，業經被告將之存入土地徵收補償費保管專戶）
　　，惟原告認為漏列自住搬遷補償費、生活安置費及電錶遷移費，而提出異議，經
　　被告於八十九年六月十五日辦理第二次複估作業，認定系爭建物原告並無居住事
　　實及現場無設置電錶，而以八十九年六月十九日八九府地價字第八九○○一○○
　　八六七號函復原告予以否准，原告不服，提起訴願，亦遭決定駁回，遂提起本件
　　訴訟。
乙、兩造之聲明：
一、原告聲明求為判決：（一）訴願決定及原處分均撤銷。（二）被告應給付原告補
    償費六萬五千元。
二、被告聲明求為判決：原告之訴駁回。
丙、兩造之爭點：
一、原告主張之理由：
（一）被告辦理「林園工業區隔離綠帶範圍內公有土地地上物補償費」乙案，拒絕核
      發原告自住搬遷補償費（起訴狀誤載為自行搬遷補償費）、人口安置費及電錶
      補償費，實有不當，涉有違反「有損失即有補償」與「平等原則」及憲法第十
      五條有關保護人民「財產權」之精神。其理由依序陳明如次：
（二）查政府之所以對林園工業區隔離綠帶範圍內公有土地地上物所有人（即被徵收
      戶）發給補償費，正是因為地上物所有人為了公共利益所受特別犧牲之緣故。
　　　而被告除發給各被徵收戶「建築改良物拆遷救濟金」外（土地法第二百四十一
　　　條參照），之所以核發「搬遷補償費」及「人口安置費」「電錶補償費」給「
　　　被徵收戶」，當是因為被告強迫「被徵收戶」人員要搬走，造成「被徵收戶」
　　　財產上的「損失與負擔」所致（土地法第二百四十四條參照）。再說「被徵收
　　　戶」之所以「有搬遷需要」，並導致財產上之「損失與負擔」，不也正是由於
　　　被告要「徵收土地改良物」之同時，因為須強迫「被徵收戶搬遷」所造成的「
　　　因遷移通常所受之一切損失」所為之「核計補償」考量嗎？而原告既然是「被
　　　徵收戶」之一，也與其他「被徵收戶」一樣，被迫受有相同之「損失與負擔」
　　　，是以原告基於同一法律上及事實上之理由，請求被告除發給本徵收戶「建築
　　　改良物拆遷救濟金」外，並應核發「自住搬遷補償費」及「人口安置費」「電
　　　錶補償費」，以補償「因遷移通常所受之一切損失」，要非無據。反之，被告
　　　如拒絕核發相同項目之「補償」，即有違反法律規定及「有損失即有補償」與
　　　「平等原則」之法理。
（三）次查任何人之所以購買房宅之目的即在使用收益，原告購買系爭建物之目的也
      毫無例外。如今原告於被告機關會同有關權責單位現場勘查前即已搬遷，並放
      棄利用或租賃他人之利益，正因原告考量政府拆遷政策後所做的特別犧牲。況
      且被告既然可以藉「拆遷被徵收戶」為理由「事先作業」補償手續，以備實施
      拆遷之需；為何老百姓就不能以同一理由「事先搬遷」，做未雨綢繆之計，以
      配合政府「拆遷」政策？難道老百姓配合政府的「拆遷」政策，而「事先搬遷
      」也是「罪過」？需要接受被告「拒發補償費」來懲罰嗎？這也足以說明了為
      何絕大多數其他政府機關在審核各種「補償戶」資格要件時，都以有無「設籍
      要件」，作為推定「居住事實」構成要件依據之道理所在。同理，政府發放「
      電錶拆卸補償」的原因，即在於體恤「被徵收戶」當初申請「安裝電錶」時，
      花費了一筆支出經費（電力公司是不會免費替老百姓安裝電錶的），如今也因
      為政府要強制「被徵收戶」人員要搬走之同時，也要一併拆除水電設備，才需
      補償「被徵收戶」於申請「安裝電錶」時，所支出的「損失」。因此被告以查
      估當時「有無電錶」為補償標準，卻不顧原告「曾有支出電錶安裝費」損失之
      事實，顯然也背離了造成百姓「損失」之起因，與政府「補償」百姓目的之間
      的「因果關係」。況且「電錶之有無」原告祇要向電力公司提出申請，隨時可
      以安裝完成，事實上原告於八十九年五月十日向內政部所提訴願書中檢附之八
      十八年八月十六日電費收據，就是補繳電費及復電收據。故被告執意以各有關
      權責單位人員至現場勘查「當時」並無電錶設置實況為準，除徒增法令所無之
      限制及原告無謂之負擔外，也偏離「損失」與「補償」之因果關係與目的。如
      今被告非但不從此緣由考量問題，更棄置原告提供之八十二年十二月二十三日
      至八十六年九月六日使用系爭建物時所支出之水電費記錄於不顧，反僅以系爭
      建物現場勘查後，依「搬遷後實況」逕行認定原告「無居住事實」，即與補償
      之緣由與目的不符。
（四）再則「高雄縣政府舉辦公共工程拆遷建築物補償辦法」第九條第一項規定之「
      期日限制」，也僅在拘束該條但書所指「設籍要件」；至於「居住事實要件」
      是列在該條但書前段之「原則法」內，所指的四款項目「考量標準」之一，並
　　　不在該條但書所指「期日」拘束要件之列。故被告以各有關權責單位人員至現
      場勘查實況之「擇定期日」，來認定原告有無「居住事實」之「時間點」，實
      屬增加法令所無之限制。
（五）繼查，要實現「有居住事實」，對於在憲法保障「遷徙自由」之下的「受徵收
      住戶」而言，除了徒增本受徵收戶勞費時間負擔外，一點也不困難。故原告在
      未領取補償費並與被告異議期間，系爭建物仍屬原告所有，原告仍有再遷回居
      住之權利。是以系爭建物對原告而言仍屬於「有使用價值之財產權」。準此，
      觀之司法院大法官會議第四九二號解釋文，該解釋文雖然是就個案所為之解釋
      ，但仍不失其係大法官對憲法第十五條有關保護人民「財產權」精神及範圍之
      闡釋。查該解釋文之精神重點即在於該「商標專用權（即財產權）人，並無於
      結束營業前或後，就同一商標專用權授予他人使用或移轉他人繼續營業之可能
      時．．．．．．．自無再予保障之必要」，但「商標專用權（即財產權）人倘
      僅係暫時停止營業，或權利人本人雖結束營業，而仍有移轉他人繼續營業之可
      能時，其商標（即財產權）既有繼續使用之價值時」，自仍在憲法第十五條有
      關保護人民財產權之範圍，即「難謂與廢止營業相同，而使其商標專用權（即
      財產權）當然消滅」故凡與此精神有違之法令及解釋（見解）即「與憲法保障
      人民財產權之意旨有違」。同理復觀系爭建物原告搬遷後，若並無搬遷前或搬
      遷後，就系爭建物讓授或租用他人繼續使用之可能時，因已喪失遷回居住之權
      利，無再發生政府拆除時，原告有再遷回居住之可能，此時政府已無為防止受
      拆遷戶不搬遷之困擾，自無須為鼓勵受拆遷戶搬遷，而發予受拆遷戶搬遷費之
      須要。惟系爭建物僅係因原告暫時停止使用而搬遷，或權利人雖暫時停止使用
      而搬遷他處，而仍有再遷回居住之權利時，其搬遷與否之意願即符合被告鼓勵
      之對象。更何況核發受徵收戶自住搬遷補償費、人口安置費及電錶補償費等，
      原本就是被告「鼓勵搬遷目的」，故被告拒絕原告請領該等費用，也有違被告
      自定之補償目的及憲法第十五條有關保護人民財產權之精神。
（六）末查，原訴願決定機關駁回本案之理由，既然認為「訴願人（即原告）主張本
      案受拆遷戶未領取補償費及異議期間，系爭建物仍屬訴願人所有，該建築物僅
      係暫時停止使用而搬遷他處，其固有再遷回居住之權利」，然以「惟訴願人確
      實未遷回居住」，並以此邏輯為基礎認定「仍無自住並居住之事實」而決定「
      無法予以補償」。此足以反證原訴願決定機關也同意原告前項所闡述之法理外
      ，更依該訴願決定理由之反對解釋確定以下三項事實：１、「有無自住並居住
      之事實」的確可依原告「再遷回居住」之事實為認基準。２、原告如「確實遷
      回居住」即可「予以補償」。３、本案於未領取補償費及異議期間，原告確實
      「有再遷回居住之權利」。故原告曾以電話及書面向被告表示願「再遷回居住
      」後，再請其第三次復查，但卻為被告拒絕。凡此均足以說明被告拒絕原告請
      求確於法有違。同理觀之被告不顧原告提出繳交電費及復電申請收據之事證，
      堅決認定系爭建物無電錶，也與事實及情理法有違。原告為證明所言屬實，爰
      依行政訴訟法第一百六十六條聲明證據請鈞院向林園電力公司調取當時復電申
      請安裝施工記錄表以資佐證。
（七）綜上所述，被告拒絕核發原告自行搬遷補償費五萬元、人口安置費一萬二千及
      電錶補償費三千元，顯於法令有違。為此求為撤銷訴願決定及原處分並請求被
      告給付原告上開補償費合計六萬五千元。
二、被告主張之理由：
（一）系爭建物係由被告於八十八年八月十日辦理查估作業，原告針對自住搬遷補償
      費、生活安置費及電錶遷移費提出異議，被告乃函請原告及相關單位於八十九
      年五月二十五日上午現場複估，惟查估小組於現場等侯一小時，原告仍未前往
      會查，事後接獲原告電告記錯日期，被告乃再次於八十九年六月十五日辦理第
      二次複估作業，經查均無居住事實，並於第二次複估時拍照存證，且函覆原告
      在案，惟原告不服，循序提起行政訴訟。
（二）本件原告所持有之建築改良物其座落基地（高雄縣林園鄉○○段一地號土地）
      所有權屬於中華民國，管理機關為財政部國有財產局，系爭建物非屬合法建築
      物，依土地徵收條例第五條、第六條規定，徵收土地時，該土地改良物，於徵
      收土地公告期滿後，由該管直轄市或縣（市）主管機關通知其所有權人或使用
      人限期遷移或拆除之，不予補償，惟為顧及拆遷戶之權益，並期施工順利，乃
      依被告頒布實施之「舉辦公共工程拆遷建築物補償辦法」第十五條規定：「依
      本辦法各條所規定補償如無法提出合法文件者，照本辦法所定補償標準百分之
      七十予以救濟」對該建築改良物予以從優補償，計拆遷救濟金為十八萬四千八
      百六十七元，惟原告陳情漏列自住搬遷補償、生活安置費及電錶遷移費，被告
      乃會同相關查估單位於八十九年五月二十五日及八十九年六月十五日現場二次
      複估，經查該建築物門窗僅係木板紗門砂窗，平時既未上鎖，空屋內雜物亂置
      ，亦無一般家庭生活設備，顯見並無居住事實，由原告多次申請書，顯示原告
      亦承認查估當日並無居住事實，若被徵收戶確曾於被告查估作業前居住於該地
      ，依常理判斷，住戶當無於用地單位尚未查估地上物，且並未發放補償費前即
      已搬遷之理，另被告於八十九年九月二十九日上午詢問附近住戶，並經附近居
      民表示，原告從未曾居住於該地。
（三）查被告頒布實施之舉辦公共工程拆遷建築物補償辦法第九條第一款及第三款分
      別規定：「自有房屋自住並有居住事實者，每戶發給自有房屋自住搬遷補償費
      伍萬元。」「現住人口每口發給生活安置費肆仟元。」旨在鼓勵被徵收戶搬遷
      ，縱使憲法保障遷徙自由，於原告與被告異議期間，原告遷回居住，惟依上開
      規定須「有居住事實者」及「現住人口」始加發自住搬遷補償費及生活安置費
      ，而此事實認定以查估當日為基準，依實況查核。系爭建物於被告查估、複估
      時並無電錶設置，並經原告當場證實無誤，此點被告曾函文原告，且由原告八
      十九年十二月十八日申請書亦可獲證明，確無電錶安裝。
（四）綜上論述，本案經被告相關查估單位二次前往現場實地複估，均未有居住事實
      ，並拍照存證，既無居住事實及電錶之設置，無法核發自住搬遷補價費、生活
      安置費及電錶遷移費，故原處分並無不當。
      理　　由
一、按「徵收土地時，其土地改良物應一併徵收。但有下列情形之一者，不在此限：
    ．．．三、建築改良物依法令規定不得建造者。．．第一項第三款及第四款之土
    地改良物，於徵收土地公告期滿後，由該管直轄市或縣（市）主管機關通知其所
    有權人或使用人限期遷移或拆除之，不予補償；屆期不拆遷者，由該管直轄市或
    縣（市）主管機關會同有關機關逕行除去。」「需用土地人取得經核准撥用或提
    供開發之公有地，該公有土地之私有土地改良物，得準用前條規定徵收之。」土
    地徵收條例第五條第一項第三款、第三項及第六條分別定有明文。又「地上改良
    物之查估補償，依土地法第二百四十一條規定，係屬縣市政府職權，．．有關加
    發獎勵金、轉業輔導金、救濟金等，並非法定補償範圍，應由各需地機關自行斟
    酌財力狀況及實際情形發給，法令並不禁止等各在案」亦經內政部七十七年二月
    十一日台內地字第五七二八四○號函釋在案，又依高雄縣政府舉辦公共工程拆遷
    建築物補償辦法第二條、第九條第一款、第三款及第十五條規定：「本辦法補償
    之建築物以合法建築物為原則。」「建築物因全部拆除必須搬遷者，加發搬遷等
    補償費，其標準各如左：（但應以第一次召開土地或建築改良物拆遷等補償協議
    會之日以前壹個月已設籍者為準並由戶長代領。）：一、自有房屋自住並有居住
    事實者，每戶發給自有房屋自住搬遷補償費五萬元。．．．三、現住人口每口發
    給生活安置費四仟元。．．．」「依本辦法各條所規定補償如無法提出合法文件
    者，照本辦法所定補償標準百分之七十予以救濟。」準此，建築物因全部拆遷，
    加發「自住搬遷補償費」及「生活安置費」，自須於辦理查估時有「居住事實」
    及「現住人口」始足當之。
二、經查，原告所有坐落於高雄縣林園工業區隔離綠帶範圍內公有土地上之系爭建物
    ，經被告辦理查估作業時，因無法提出合法文件，被告乃按其訂頒之「高雄縣政
    府舉辦公共工程拆遷建築物補償辦法」第十五條規定，依所定補償標準百分之七
    十予以救濟，而以八十九年五月五日八九府地價字第七六二八五號函附補償清冊
    ，就該建物之加強磚造、鐵架石棉瓦雨遮、磚造三項補償，共計核發原告拆遷救
    濟金十八萬四千八百六十七元，惟原告認為漏列自住搬遷補償費、生活安置費及
    電錶遷移費，而提出異議，經被告於八十九年六月十五日辦理第二次複估作業，
    認定原告無居住事實，以八十九年六月十九日八九府地價字第八九○○一○○八
    六七號函復原告略以：「．．，經查該建物僅有木板紗門平時即未上鎖，空屋內
    堆放雜物，亦無一般家庭生活設備，顯見並無居住事實，依本府頒布實施之舉辦
    公共工程拆遷建築物補償辦法第九條規定『自有房屋自住並有居住事實者，每戶
    發給自有房屋自住搬遷補償費五萬元』準此台端請求給予補列自行搬遷補償費及
    人口安置費，顯與規定不符，本府歉難照辦。三、另有關台端請求補列電錶遷移
    費乙節，經查現場並無電錶，業經台端證實無誤。」等語，予以否准，此有高雄
    縣林園工業區公有隔離綠帶範圍內公有土地上地上建築物補償清冊、被告工程計
    算書、八十九年六月十九日八九府地價字第八九○○一○○八六七號函等影本附
    卷可稽，自堪認定。
三、原告雖主張：政府之所以對公有土地地上物所有人發給補償費，正是因為地上物
    所有人為了公共利益所受特別犧牲之緣故，被告拒絕核發自住搬遷補償費、人口
    安置費及電錶遷移費，違反「有損失即有補償」與「平等原則」及憲法第十五條
    有關保護人民財產權之精神云云，惟查，系爭建物為坐落於高雄縣林園工業區隔
    離綠帶範圍內公有土地上，且原告並無法提出合法證明文件，顯非合法建築物，
    依首揭土地徵收條例第五條、第六條之規定，被告本得於徵收土地公告期滿後，
    通知原告限期遷移或拆除之，不予補償。是基於不法不得主張權利之原則，本件
    被告縱令未予補償，原告亦無由主張被告違反「有損失即有補償」、「平等原則
    」及憲法第十五條保護人民財產權之精神。次查，系爭建物於八十八年八月十日
    被告查估小組前往辦理第一次查估作業時，現場並沒有門窗、水電設備，屋內一
    大堆垃圾、無法供人居住，鄰居稱原告沒有居住該處，住在高雄等情，業經證人
    丙○○到庭證述無訛；又於八十九年六月十五日辦理第二次複估作業時，亦查得
    系爭建物原告並無居住之事實，且現場並無設置電錶等情，除有上述被告八十九
    年六月十九日八九府地價字第八九○○一○○八六七號函文足佐外，並有現場照
    片三幀附於原處分卷內可憑，況原告於本院調查中亦自承伊未在系爭建物居住，
    但是時常去那邊釣魚、使用該房屋等語（見本院九十一年一月三十一日準備程序
    筆錄），足認系爭建物並非供原告自住之用，亦無電錶設備，自無現住人口可言
    ，則被告不予補列自住搬遷補償費、生活安置費及電錶遷移費，揆之首揭拆遷建
    築物補償辦法之規定，並無不合。原告主張伊係為配合政府的拆遷政策而事先搬
    遷，被告應發給搬遷補償費云云，委無可採。
四、原告雖又提出其高雄區中小企業銀行帳戶存摺及台灣電力公司之收據影本，主張
    ：原告於八十二年十二月二十三日至八十六年九月六日曾使用系爭建物支出水電
    費，又於八十八年八月十六日補繳電費及復電，被告以查估當時有無電錶為補償
    標準，卻不顧原告曾有支出電錶安裝費之事實，顯然忽視原告之損失云云，但查
    ，系爭建物現場並查無電錶，業經原告證實無誤，此有被告上述函文內容足憑，
    而原告提出之銀行帳戶存摺影本僅足說明原告於上開期間曾支出水電費，惟並無
    法證明其所支出者為系爭建物之水電費；又依卷附原告提出之台灣電力公司收據
    影本所載，係有關設置於高雄縣林園鄉○○村○○路二十三號之一房屋電錶所繳
    納之電費及設備維持費，核與系爭建物（高雄縣林園鄉○○村○○路十九之一號
    ）無涉，均無法作為原告有利之證據。再者，有關系爭建物之拆除，業經被告核
    發原告救濟金十八萬四千八百六十七元，並非因無人居住，而未予補償，而原告
    於被告查估當時既無自住之事實，無論其事後是否有遷回居住之可能，仍未符合
    加發自住搬遷等補償費之要件；又司法院釋字第四九二號係有關保障商標專用權
    人之解釋，核與本件自住搬遷補償費無關，尚不得援引適用，故原告訴稱；系爭
    建物原告仍有再遷回居住之可能，該建物對原告而言仍屬有使用價值之財產權，
    觀之司法院釋字第四九二號解釋意旨，仍應發給搬遷費云云，亦非可採。
五、綜上所述，原告之主張，既不足取，從而，被告以系爭建物原告並無居住之事實
    ，亦無設置電錶，乃未准補列自住搬遷補償費、生活安置費及電錶遷移費，其認
    事用法並無違誤，訴願決定，予以維持，亦無不合。原告起訴意旨求予撤銷，並
    請求被告給付上開補償費六萬五千元，非有理由，應予駁回。
六、又本件事證已明，原告其餘之主張及陳述，核與判決結果不生影響，爰不再逐一
    論述；又原告請求本院向林園電力公司調閱復電申請安裝施工表，亦核無必要，
    併予敘明。
據上論結，本件原告之訴為無理由，依行政訴訟法第一百九十五條第一項後段、第九
十八條第三項前段，判決如主文。
中　　　華　　　民　　　國    九十一　　年　  　三　　　月　　　五　　　日
                              高雄高等行政法院第二庭
                                          審判長法官  呂佳徵
                                          法　　　官  林勇奮
                                          法　　　官  蘇秋津
右為正本係照原本作成。
如不服本判決，應於判決送達後二十日內向本院提出上訴書狀，其未表明上訴理由者
，應於提起上訴後二十日內向本院提出上訴理由書（須按對造人數附繕本）；如於本
判決宣示或公告後送達前提起上訴者，應於判決送達後二十日內補提上訴理由書（須
附繕本）。未表明上訴理由者，逕以裁定駁回。
提起上訴應預繳送達用雙掛號郵票七份（每份三十四元）。
中　　　華　　　民　　　國    九十一　　年　  　三　　　月　　　五　　　日
                                          法院書記官  謝文輝
